【裁判字號】    99,台上,1877
【裁判日期】    990331
【裁判案由】    業務過失致人於死
【裁判全文】
最高法院刑事判決            九十九年度台上字第一八七七號
上 訴 人  甲○○  男民國○○年○○月○○日生
                  身分證統一編號：Ｚ000000000
                  住台灣省桃園縣蘆竹鄉○○村○○鄰○○路82
                  號10樓之4
上列上訴人因業務過失致人於死案件，不服台灣高等法院中華民
國九十七年三月五日第二審判決（九十六年度勞安上訴字第一０
號，起訴案號：台灣桃園地方法院檢察署九十五年度偵字第一六
六四八號），提起上訴，本院判決如下：
    主  文
上訴駁回。
甲○○緩刑年。
    理  由
本件原判決認定上訴人甲○○為「新榮鷹架工程行」之負責人，
為從事架設鷹架（施工架）業務之人，於民國九十四年十二月間
以新台幣（下同）三萬元之代價，承攬邱創益在桃園縣蘆竹鄉蘆
竹村五鄰二五九之一號旁農地，興建農舍工程中之施工架搭建部
分。上訴人依約於九十五年一月四日在上址搭建施工架時，本應
注意對於有墜落、崩塌之虞之作業場所引起危害，應有符合標準
之必要安全衛生設備，為維持施工架及施工構台之穩定，應以斜
撐材作適當而充分之支撐，施工架及施工構台基地面應平整，且
夯實緊密，並襯以適當材質之墊材，以防止滑動或不均勻沈陷。
對於施工構台及高度五公尺以上施工架之構築，應由專任工程人
員或指定專人，事先以預期施工時之最大荷重，依結構力原理妥
為設計，並採取防止施工架傾倒措施。依當時情節，並無不能注
意之情事，竟疏於注意施工架搭設之牢固。同年月十一日上午九
時四十五分，該施工架因不敵風強而搖晃，使左側第一、二、三
根靠內側框柱沈陷於鬆軟泥土無法支撐，施工架外側之斜撐固定
鋼筋亦因無法承受拉力而拔脫，導致施工架往磚牆處傾倒撞擊，
並造成無支撐之獨立磚牆倒塌，適有簡太郎（經第一審判處有期
徒刑四月，緩刑三年確定）所僱用未戴安全帽，在磚牆旁從事砌
磚工作之被害人李金鶴，遭掉落之磚塊擊中，而受有神經性休克
、頭部外傷併顱骨骨折等傷害，致當場死亡等情。係以上開事實
，業據在場證人簡太郎、陳永春及行政院勞工委員會北區勞動檢
查所承辦人朱欽興分別證述明確，另有行政院勞工委員會北區勞
動檢查所九十五年三月三日勞北檢營字第０九五一００二六二五
號函及所附之災害檢查報告書各一份暨照片在卷可稽。而被害人
確係在上開地點因遭倒塌之磚牆擊中頭部，致受有神經性休克、
頭部外傷併顱骨骨折等傷害，因而當場死亡，亦經台灣桃園地方
法院檢察署檢察官督同檢驗員相驗屬實，並製有勘（相）驗筆錄
、台灣桃園地方法院檢察署相驗屍體證明書、台灣桃園地方法院
檢察署驗斷書各一份足資佐證。為其所憑之證據及認定之理由。
並以依證人簡太郎之證述情節，現場已砌好之磚牆，若無外力施
加下，應無自行倒塌之可能，而當日風力雖強，亦尚未達致磚牆
倒塌之可能，參酌簡太郎與上訴人並無宿怨，且已坦承犯行，其
當無虛偽陳述以卸己責並誣陷上訴人之必要，是上訴人所架設之
施工架因基礎不穩，而撞擊已砌好之磚牆，致釀成本件災害，應
可確定。另本案經行政院勞工委員會北區勞動檢查所檢查結果，
亦認定「上訴人所架設之施工架左側第一、二、三根靠內側框柱
之柱腳已沈陷於鬆泥土地，施工架外側有一斜撐，惟無法承受拉
力，原固定施工架斜撐於地面之鋼筋已拔脫，施工架左側第一、
二框架往磚牆處傾斜，倚靠於第二與第三鋼筋柱，施工架左側第
二、三根靠內側框柱上端已傾斜至磚牆倒塌前位置」，有該檢查
所上開函附之職業災害檢查報告書一份在卷可佐。參以上訴人所
架設施工架倒塌之方向，亦與簡太郎所砌磚牆倒塌方向相一致，
益證上訴人所架設之施工架係因支架不穩，於搖晃中擊中鋼筋及
磚牆，致磚牆倒塌。復以上訴人架設施工架時，僅架設一斜撐之
支架，該斜撐之支架因拉力過小，導致該施工架因風強而搖晃傾
斜，認其辯稱其所架設之施工架合乎規定等情，顯為臨訟卸責之
詞，不足採信。況依卷附照片可知，施工架傾斜時，下層施工板
雖係靠在鋼筋柱上，惟施工架左側第二、三根靠內側框柱係突出
於施工板外並位在第二、三根鋼筋柱中間，縱所砌之磚牆較鋼筋
柱內縮，然鋼筋柱因承受施工架之重量已略微彎曲，而磚牆之高
度高於施工架下層施工板，且施工板上方框柱之傾斜角度，已至
磚牆倒塌前之位置。是案發當時因強風吹襲，施工架之斜撐支架
拉力不足而鬆動搖晃，上開二根突出之框架乃撞擊磚牆，致倒塌
之磚牆擊中當時正在磚牆旁工作之被害人等情，應堪認定。上訴
人所辯施工架倒塌應壓到鋼筋，而非壓到磚牆，磚牆之倒塌與施
工架無關云云，亦無足採。俱依卷存證據資料詳予指駁及說明。
再以上訴人為「新榮鷹架工程行」之負責人，為從事架設施工架
業務之人，應注意勞工安全衛生相關法令之規定，其於架設施工
架時未確保穩定，並無不能注意之情事，竟疏未注意及此，致所
架設之施工架搖晃傾斜，撞擊磚牆，導致磚牆傾倒，造成被害人
遭磚塊壓死，其有違反注意義務之情事甚明。而上訴人疏於注意
之過失行為與被害人之死亡有相當因果關係，核其所為，係犯刑
法第二百七十六條第二項之業務過失致人於死罪。另以本件上訴
人犯罪行為完成時間係在九十五年一月十一日，依刑法施行法第
十條之一：中華民國九十四年一月七日修正公布之刑法，自九十
五年七月一日施行之規定，上訴人行為後法律已有變更，而有比
較新舊法之必要。經比較新舊法結果，關於刑法第三十三條第五
款有關罰金刑之規定，及同法第四十一條第一項前段有關易科罰
金折算標準之規定，以裁判時之新法並未較有利於上訴人，應依
刑法第二條第一項前段規定，適用行為時即修正前之規定論處。
因認第一審適用刑法第二條第一項前段、第二百七十六條第二項
，修正前刑法第四十一條第一項前段，中華民國九十六年罪犯減
刑條例第二條第一項第三款、第七條、第九條，刑法施行法第一
條之一第一項、第二項前段，修正前罰金罰鍰提高標準條例第二
條，論上訴人以從事業務之人，因業務上之過失致人於死罪，並
審酌上訴人架設施工架時，未依規定確保施工架之穩定，致被害
人死亡，造成無可挽回之遺憾，犯後態度不佳，且未賠償被害人
家屬所受之損失等一切情狀，量處有期徒刑一年，且以上訴人所
為本案犯行時間係在九十六年四月二十四日之前，合於中華民國
九十六年罪犯減刑條例第二條第一項第三款，減其宣告刑二分之
一，並諭知易科罰金之折算標準，為無不合，予以維持，駁回其
在第二審之上訴。經核於法尚無違誤。上訴人仍執陳詞謂：「強
風吹襲磚牆應會自行倒塌，與施工架之傾斜無關；原判決未說明
認定施工架傾斜，撞擊磚牆倒塌，所憑證據，有判決理由不備之
違法」云云，係就原審採證認事之職權行使，任意指摘。又證人
朱興欽係於檢察官訊以：「現場勘查時……」答以：「當時因為
磚牆已倒所以無法得知施工架有無壓到磚牆」，係就在現場勘查
時之現況而為陳述。而證人簡太郎證稱未注意到施工架有無撞擊
磚牆，亦係案發當時剎那間所見情形，均不足資為上訴人有利之
認定。另磚牆強度如何及該磚牆有無設置支撐設備，僅係造成被
害人死亡之另一獨立原因，上訴人不得執此解免其架設之施工架
未確保穩定，致被害人遭倒塌磚牆壓死之過失責任，是上訴意旨
謂：強風吹襲磚牆應會自行倒塌，與施工架之傾斜無關等語，亦
無理由。且原判決已詳敘認定簡太郎於警詢及偵查中所為陳述，
對於上訴人應有證據能力之理由，至於原判決另援引其所證述：
「磚牆倒塌之後，伊才發現施工架已經倒在鋼筋上，就『等於是
施工架打到磚牆，因為施工架的基礎地面土還鬆鬆軟軟的』」等
語，係其在場目擊時，依實際之感官、知覺而為上開陳述，自係
其個人親身體驗之事實，屬就實際經驗為基礎所為事實之陳述，
與單純意見表達迥異，上訴意旨指係證人之意見證據，無證據能
力云云，尚非可採。綜上所述，應認本件上訴為無理由，予以駁
回。末按刑法第七十四條緩刑之規定固亦於九十四年二月二日修
正，並於九十五年七月一日施行。惟按犯罪在新法施行前，新法
施行後，緩刑之宣告，應適用新法第七十四條之規定。上訴人前
未曾受有期徒刑以上刑之宣告，有台灣高等法院檢察署刑案紀錄
簡覆表附卷可考，其因一時過失而觸法，且已與被害人家屬成立
民事和解，有和解筆錄在卷可憑。其經此教訓後，當知警惕，信
無再犯之虞，本院認前開刑之宣告，以暫不執行為宜，爰併予宣
告緩刑三年，以勵自新。
據上論結，應依刑事訴訟法第三百九十六條，刑法第七十四條第
一項第一款，判決如主文。
中    華    民    國  九十九  年    三    月  三十一  日
                      最高法院刑事第四庭
                          審判長法官  張  淳  淙
                                法官  劉  介  民
                                法官  蔡  彩  貞
                                法官  張  春  福
                                法官  林  勤  純
本件正本證明與原本無異
                                      書  記  官
中    華    民    國  九十九  年    四    月    一    日
                                                      Ｑ

司法院資訊處製作；財團法人民間司法改革基金會備份。
